臺灣臺中地方法院民事判決  
                                     111年度中訴字第11號
原      告  朱林雪霞
            朱家明  
            朱曜億  
            朱心郁  
上  一  人            
法定代理人  陳宥靜  
兼前5人共同
訴訟代理人  朱雅琦  
被      告  黃永明  
            黃國安  

共      同
訴訟代理人  周志峰律師
上列當事人間損害賠償等事件，於民國111年8月18日言詞辯論終
結，本院判決如下：
    主      文
被告黃永明應自民國一一一年六月六日起至其終止通行臺中市○○
區○○段○○○○○地號土地之日止，按年給付原告朱林雪霞、朱家明
、朱曜億、朱心郁、朱雅琦各新臺幣壹仟貳佰壹拾陸元。
被告黃國安應自民國一一一年六月六日起至其終止通行臺中市○○
區○○段○○○○○地號土地之日止，按年給付原告朱林雪霞、朱家明
、朱曜億、朱心郁、朱雅琦各新臺幣壹拾柒元。
原告其餘之訴駁回。
訴訟費用由被告負擔百分之二，餘由原告負擔。
本判決原告勝訴部分得假執行。被告黃永明如按年各以新臺幣壹
仟貳佰壹拾陸元為原告朱林雪霞、朱家明、朱曜億、朱心郁、朱
雅琦預供擔保或提存，得免為假執行。被告黃國安如按年各以新
臺幣新臺幣壹拾柒元為原告朱林雪霞、朱家明、朱曜億、朱心郁
、朱雅琦預供擔保或提存，得免為假執行。
    事實及理由
壹、程序部分：
一、原告起訴聲明：被告2人應自起訴狀繕本送達翌日起至終止
    通行坐落臺中市○○區○○段00○00地號土地（下稱系爭萬福段4
    7、58地號土地）之日止，按年連帶給付原告各新臺幣（下
    同）6萬7827元，後變更聲明如後開原告聲明所示（見卷第1
    26、149頁），被告就原告變更聲明無異議而為本案之言詞
    辯論，依民事訴訟法第255條第1項第1款、第2項，視為同意
    原告變更，應許原告訴之變更。
二、按「因訴之變更、追加或提起反訴，致其訴之全部或一部，
    不屬第四百二十七條第一項及第二項之範圍者，除當事人合
    意繼續適用簡易程序外，法院應以裁定改用通常訴訟程序，
    並由原法官繼續審理。」，民事訴訟法第435條第1項定有明
    文。查原告提起本訴標的價額為新臺幣（下同）339萬1350
    元，逾民事訴訟法第427條第1項規定50萬元之範圍，爰依前
    揭規定裁定本件改用通常訴訟程序。　　
貳、實體部分：
一、原告主張：系爭萬福段47地號土地為原告所有，應有部分各
    1/5，系爭萬福段58地號土地為原告與訴外人朱茂瑩、朱茂
    錫、朱茂忠、朱進達所有，原告應有部分各1/25。被告黃永
    明以其所有坐落臺中市○○區○○段00○00○00地號土地（下稱系
    爭大興段27、28、30地號土地）及被告黃國安以其所有坐落
    臺中市○○區○○段0000○0000○0000○00地號土地（下稱系爭大
    興段27-1、28-1、28-4、31地號土地）為袋地，請求通行原
    告等所有系爭萬福段47、58地號土地，案經鈞院107年度訴
    字第3742號判決駁回，被告不服提起上訴，經臺灣高等法院
    臺中分院109年度上字第98號判決（下稱前案判決）確認被
    告對於系爭萬福段58地號63.17平方公尺（前案判決附圖A部
    分）及系爭萬福段47地號土地如前案判決附圖B部分231.45
    平方公尺、B1部分22.27平方公尺合計253.72平方公尺有通
    行權確定。被告黃國安已將系爭大興段27-1、28-1、28-4地
    號土地移轉登記予被告黃永明。爰依民法第787條第2項之規
    定，請求被告給付依其土地面積按通行面積乘以公告土地現
    值百分之10計算之償金等語，並聲明：⑴被告黃永明應自起
    訴狀繕本送達翌日起至終止通行系爭萬福段47、58地號土地
    之日止，按年給付原告各6萬6877元。⑵被告黃國安應自起訴
    狀繕本送達翌日起至終止通行系爭萬福段47、58地號土地止
    ，按年給付原告各950元。
二、被告則以：系爭萬福段58地號土地63.17平方公尺（前案判
    決附圖A部分）及系爭萬福段47地號土地如前案判決附圖B部
    分231.45平方公尺早被編定為臺中市太平區大興路706巷，
    係屬套繪有案之現有巷道，原就供原告等人與當地其他不特
    定人對外通行之用，故被告通行於上開A、B部份之道路非獨
    占使用，並未改變現狀，且未造成原告損害，尚未構成民法
    第787條第2項後段「對於通行地因此所受之損害，並應支付
    償金」之情況。至被告通行系爭萬福段47地號土地如前案判
    決附圖B1部分22.27平方公尺，係大興路690巷與706巷之連
    接路段，自111年6月6日才開通，應從111年6月6日起算通行
    日，又被告係從遠方深處之袋地透過大興路690巷連接大興
    路706巷（前案判決附圖B1與C為連接處），再連接大興路對
    外通行，而大興路690巷有5戶人家（即大興路690巷21號、2
    5號、29號、30號、39號），則透過前案判決附圖B1連接路
    段通行大興路706巷之人非僅被告2人，被告並非獨占利用前
    案判決附圖B1部份，另本件通行路徑區域係在臺中市太平區
    山坡地保育區農牧用地，為僻靜區，非屬商業市區及繁華地
    段，且被告為農民，係基於耕作原因（種植竹筍）而需通行
    ，經濟狀況實為弱勢，請法院從輕斟酌前案判決附圖B1部份
    之通行償金等語置辯，答辯聲明：⑴原告之訴駁回。⑵如受不
    利判決，願供擔保請准免為假執行。
三、兩造不爭執之事實：　　
　㈠系爭萬福段47地號土地為原告所有，應有部分各1/5，系爭萬
    福段58地號土地為原告與訴外人朱茂瑩、朱茂錫、朱茂忠、
    朱進達所有，原告應有部分各1/25，有土地登記謄本附卷可
    稽（見卷41-53、97-109頁）。
  ㈡系爭大興段27、27-1、28、28-1、28-4、30地號土地被告黃
    永明所有，系爭大興段31地號土地為被告黃國安所有，有土
    地登記謄本附卷可稽（見卷83-95頁）。
  ㈢被告前以其等所有系爭大興段27、28、30、27-1、28-1、28-
    4、31地號土地為袋地，請求通行原告等共有系爭萬福段47
    、58地號土地，案經前案判決確認被告對於系爭萬福段58地
    號土地63.17平方公尺（前案判決附圖A部分）及系爭萬福段
    47地號土地如前案判決附圖B部分231.45平方公尺、B1部分2
    2.27平方公尺合計253.72平方公尺有通行權存在，原告應容
    忍被告在系爭萬福段47地號土地如前案判決附圖B1部分（22
    .27平方公尺）鋪設水泥或柏油路面以供通行，並不得設置
    地上物或為任何妨害被告通行之行為確定，有前案判決在卷
    可參（見卷第21-36頁），並據調取前開卷宗核閱確實。
四、本件爭點：原告依民法第787條第2項規定，請求被告就其通
    行所生損害支付償金有無理由？得請求償金若干？
　㈠按確定判決，除當事人外，對於訴訟繫屬後為當事人之繼受
    人者，亦有效力，此觀民事訴訟法第401條第1項規定甚明。
    所稱繼受人包括一般繼受人及特定繼受人。特定繼受人指因
    法律行為而受讓訴訟標的之人。物權係對於某物得行使之權
    利關係，具有對世效力與直接支配物之效力，如離標的物，
    其權利失所依據，倘以此項對物之關係為訴訟標的時，其所
    謂繼受人凡受讓標的物之人，均包括在內（最高法院61年台
    再字第186 號判例參照）。被告黃國安於前案繫屬法院後，
    將系爭大興段27-1、28-1、28-4地號土地移轉登記予被告黃
    永明，前案判決既判力及於受讓系爭大興段27-1、28-1、28
    -4地號土地之被告黃永明。
　㈡按「土地因與公路無適宜之聯絡，致不能為通常使用時，除
    因土地所有人之任意行為所生者外，土地所有人得通行周圍
    地以至公路。」，「前項情形，有通行權人應於通行必要之
    範圍內，擇其周圍地損害最少之處所及方法為之；對於通行
    地因此所受之損害，並應支付償金。」，有通行權人於必要
    時，得開設道路。但對於通行地因此所受之損害，應支付償
    金。民法第787條第1、2項、第788條第1項定有明文。又民
    法第787條、第788條所稱之償金，係指通行權人之適法通行
    行為致通行地所有人不能使用土地所受損害之補償而言，該
    償金之計算標準與支付方法，民法雖未設有規定，惟核定該
    給付，仍應先確定通行地之位置與範圍，並斟酌通行地所有
    人所受損害之程度，即按被通行土地地目、現在使用情形，
    以及其形狀、附近環境、通行以外有無其他利用價值、通行
    權人是否獨占利用、通行期間係屬永久或暫時等具體情況而
    定，至通行權人因通行所得之利益，則非考量之標準。
  ㈢被告主張袋地通行權，致使原告不能完整排他使用系爭萬福
    段47、58地號土地，原告因此受有損害，請求被告給付通行
    償金，自屬有據。被告抗辯系爭萬福段58地號土地如前案判
    決附圖A部分及系爭萬福段47地號土地如前案判決附圖B部分
    為套繪有案之現有巷道，供不特定人等對外通行，原告未受
    損害云云。然私設道路與有公用地役關係之現有巷道應供公
    眾通行者，不同。被告既以原告所有系爭萬福段58地號土地
    如前案判決附圖A部分及系爭萬福段47地號土地如前案判決
    附圖B部分為私設柏油路而訴請確認通行權（見卷29頁、前
    案判決第9頁），經前案判決認其確有確認通行權之必要，
    可認系爭萬福段58地號土地如前案判決附圖A部分及系爭萬
    福段47地號土地如前案判決附圖B部分並非可供公眾通行之
    公路，乃有准許被告確認通行權之必要，本院不得為反於確
    定判決意旨，認系爭萬福段58地號土地如前案判決附圖A部
    分及系爭萬福段47地號土地如前案判決附圖B部分為可供公
    眾通行之公路，被告抗辯其通行系爭萬福段58地號土地如前
    案判決附圖A部分及系爭萬福段47地號土地如前案判決附圖B
    部分可供公眾通行，被告通行未致原告受有損害云云，並不
    足採。
　㈣查基於通行權通行鄰地，足致鄰地使用受限，因此所應支付
    償金性質類似租金。而依土地法第110條第1項之規定，耕地
    地租不得超過地價百分之8，土地法第97條、第105條之規定
    ，租用基地建築房屋之租金，以不超過土地及其建築物申報
    總價額年息百分之10為限。所謂土地總價額，係以法定地價
    為準，土地法施行法第25條定有明文。而法定地價，依土地
    法第148條規定，係土地所有人依該法規定所申報之地價。
    上開計收租金限制之規定，得據為計算本件通行權支付償金
    之標準。原告主張依土地公告現值為計算基準，與前開法定
    租金限制計算規定不合，並不足採。參酌系爭萬福段47、58
    地號土地位在市郊鄰近山坡地，前案判決理由記載原告共有
    系爭萬福段47地號土地如該判決附圖B部分231.45平方公尺
    及系爭萬福段58地號土地63.17平方公尺（前案判決附圖A部
    分）之現況為柏油路面之現有巷道（見卷第29頁），顯然被
    告係利用現有柏油路面巷道通行，對於原告損害較小，應以
    系爭萬福段47、58地號土地之申報價額年息百分之4計算為
    適當。前案判決命原告應容忍被告在系爭萬福段47地號土地
    如該判決附圖B1部分（22.27平方公尺）鋪設水泥或柏油路
    面以供通行，可認此部分係供被告獨占利用，對於原告損害
    較大，應以系爭萬福段47地號土地之申報價額年息百分之7
    計算為適當。再系爭萬福段47、58地號土地111年1月申報地
    價依序為每平方公尺480元、1920元，有臺中市太平地政事
    務所111年6月6日平地三字第1110003864號函附地價公務用
    謄本在卷可參（見卷第73-79頁）。依此計算結果，被告黃
    永明應按年給付原告各1216元，被告黃國安應按年給付原告
    各17元（詳附表）。
　㈤被告抗辯於111年6月6日始開通系爭萬福段47地號土地如前案
    判決附圖B1部分（22.27平方公尺）鋪設水泥或柏油路面以
    供通行，主張應自111年6月6日起支付償金，並提出本院執
    行命令為證（見卷第183-184頁），參以被告對外通行應依
    序經過系爭萬福段47地號土地如前案判決附圖B1、B及系爭
    萬福段58地號土地，在系爭萬福段47地號土地如前案判決附
    圖B1部分實際可由被告通行前，被告確實不能逕自通行系爭
    萬福段47地號土地如前案判決附圖B及系爭萬福段58地號土
    地（前案判決附圖A部分)對外聯絡，原告尚不因此受有損害
    ，被告抗辯應自111年6月6日起支付償金，應屬可採。
五、從而，原告依民法第787條第2項規定，請求被告黃永明應自
    111年6月6日起至其終止通行之日止，按年給付原告各1216
    元，被告黃國安應自111年6月6日起至其終止通行之日止，
    按年給付原告各17元，為有理由，逾此部分為無理由，應予
    駁回。
六、本件判命被告給付金額部分，未逾50萬元，依民事訴訟法第
    389條第1項第5款規定，應依職權宣告假執行，並依被告聲
    請諭知被告預供擔保或提存，得免為假執行。
七、本件事證已臻明確，兩造其餘攻擊防禦方法及所提之證據，
    經本院審酌後認與結果不生影響，爰不一一論述。
八、據上論結，本件原告之訴為一部有理由，一部無理由，依民
    事訴訟法第79條、第389條第1項第5款、第392條第2項，判
    決如主文。 　　
中　　華　　民　　國　　111 　年　　9 　　月　　8 　　日
                      臺灣臺中地方法院臺中民事庭
                                法  官  熊祥雲
以上正本係照原本作成。
如不服本判決，應於送達後20日內，向本院提出上訴狀並表明上
訴理由，如於本判決宣示後送達前提起上訴者，應於判決送達後
20日內補提上訴理由書（須附繕本），如委任律師提起上訴者，
應一併繳納上訴審裁判費。
中　　華　　民　　國　　111 　年　　9 　　月　　8 　　日
                                書記官  王麗麗 
附表：
通行系爭萬福段47地號土地前案判決附圖B部分231.45平方公尺 1.231.45平方公尺× 480元(申報地價)× 4%＝4444元 2.4444元×1/5＝889元 通行系爭萬福段58地號土地前案判決附圖A部分63.17平方公尺 1.63.17平方公尺× 1920元(申報地價)× 4%＝4851元 2.4851元×1/25＝194元 通行系爭萬福段47地號土地前案判決附圖B1部分22.27平方公尺 1.22.27平方公尺× 480元(申報地價)× 7%＝748元 2.748元×1/5＝150元　　 合計原告各得請求1233元（889元＋194元＋150元＝1233元） 被告黃永明合計土地面積32232.6平方公尺、被告黃國安土地面積443平方公尺，合計32675.6平方公尺，按土地面積比例分擔結果，被告黃永明應給付原告各1216元（32232.6平方公尺/32675.6平方公尺×1233元＝1216元，被告黃國安應給付原告各17元（443平方公尺/32675.6平方公尺×1233元＝17元。